【裁判字號】    94,訴,1382
【裁判日期】    950816
【裁判案由】    清償債務等
【裁判全文】
臺灣桃園地方法院民事判決              94年度訴字第1382號
原      告  甲○○
            丙○○
訴訟代理人  林復宏律師
            林紹源律師
被      告  乙○○
訴訟代理人  林良財律師
複  代理人  游香瑩律師
            范網祥律師
上列當事人間請求清償債務事件，本院於民國95年7 月26日言詞
辯論終結，判決如下：
    主  文
被告應給付原告新台幣貳拾柒萬捌仟玖佰貳拾元，及自民國九十
四年十月二十八日起至清償日，按週年利率百分之五計算之利息
。
原告其餘之訴駁回。
訴訟費用由被告負擔四分之一，餘由原告負擔。
    事實及理由
一、原告起訴主張：
    (一)兩造於民國85年7 月18日合夥成立「天迅電機科技有限公
      司」（下稱天迅公司），嗣因工作理念不合，於94年2 月
      份清算公司全部資產及負債後，解除合夥關係，並於94年
      3 月22日簽訂股權轉讓協議書（下稱系爭協議書），協議
      原告天迅公司之全部股份、資產及期末存貨依原告之持股
      比例16/26 出賣予被告，總價款為新台幣（下同）278 萬
      9200元，並約定餘款139 萬4600元部分開立5 張支票分為
      5 個月兌現，第5 張支票於未收貨款及客票完全兌現後再
      開立現金票兌現，今未收貨款及客票已於94年6 月5 日前
      兌現，然被告仍未給付原告第5 張支票，面額278,920 元
      。
    (二)原告發現被告於94年2 月28日提供之概算表中多有計算錯
      誤，造成被告少支付558,459 元予原告，原告發函催告，
      惟被告仍置之不理。當初兩造原本協議解散天迅公司，然
      因被告有意願繼續經營，經會計師建議以結算公司資產後
      按股權比例移轉股份給被告較為簡便，因此雙方係以結算
      公司資產為計算原則，而計算出原告部分之價值為2,789,
      200 元，再以此價格出售予被告。是雙方真意乃在結算公
      司資產，股權之移轉僅係手段而已。又該概算表係會計小
      姐即證人丁○○製作，與原告無關，因原告不懂會計，此
      項錯誤並非原告過失，原告自得依民法第88條之規定，以
      起訴狀繕本之送達為撤銷錯誤之意思表示，並依回復原狀
      、不當得利之規定請求被告退還差額。詳細金額核算如下
      ：(1)員工退休金提撥部分應返還124,934 元：按當初協議
      被告表示其接管後即將6 名員工資遣，在此原告遂同意依
      比例負擔該等員工資遣費為251,609 元，否則原告僅需依
      比例負擔法定退休準備金29,903元。原告退股至今，被告
      並未資遣員工，是原告應負擔資遣費之條件既未成就，原
      告僅需負擔退休準備金。故被告因此非可歸責於原告之錯
      誤而受有221,706 元之利益，經原告撤銷「附條件分擔資
      遣費」之意思表示後，原告乃請求回復原狀，是被告尚應
      給付原告124,934 元。(2)車輛租賃之發票稅金應返還108,
      673 元：原所扣除5 部租賃車輛金額為1,559,688 元，為
      車輛租賃含稅金額，然稅金部分乃由公司申報抵稅，自應
      由公司負擔，故當初雙方口頭協議車輛部分應分擔者為未
      稅車價，孰料會計小姐竟以含稅價計算，致被告受有利益
      ，是原告撤銷系爭協議書中隱含「為被告清償部分稅金」
      之意思表示而請求回復原狀，則被告依比例應返還由原告
      負擔之稅金108,673 元。(3)保證金部分應返還24,615 元
      ：向訴外人「上格租賃公司」所承租之貨車尚有保證金40
      ,000 元 ，而當初雙方口頭協議所有資產均需列入資產負
      債表內按比例分擔，惟會計小姐卻漏未列入，致原告為被
      告負擔部分稅金而被告受有該利益，是原告主張撤銷系爭
      協議書中隱含「保證金全歸被告所有」之意思，則被告應
      返還此部分之不當得利24,615元。(4)94年度營業稅暫繳部
      分應返還107,929 元：按當初兩造口頭約定原告僅需分攤
      94年度1 、2 月份之營業稅，暫繳金額為195,428 元，然
      依會計小姐卻將94年度1 至12月份營業稅均作為應分攤基
      準，造成原告負擔，查實際扣除金額經核算後為20,044
      元。則原告主張撤銷系爭協議書中引含「原告依比例負擔
      94年度1 至12月營業稅」之意思表示，並請求回復原狀，
      則被告尚應返還差額107,929 元。(5)商標等無形資產部分
      應返還192,308 元：此部分原扣除金額為500,000 元，然
      雙方約定商標等無形資產應由被告以500,000 元買回，不
      列入公司資產計算，被告應依其持股比例支付原告192,30
      8 元，且被告迄今未清償該筆價款，且繼續使用該原告設
      計之商標，故原告主張撤銷系爭協議書中隱含「原告同意
      被告免分擔商標價值」之意思表示，被告所受之不當得利
      192,308元歸還原告。
    (三)按被告不否認尚應給付原告278,920 元，另原告於94年3
      月22日所簽署之股權轉讓協議書係基於錯誤之計算而為之
      意思表示，此錯誤之發生非可歸責於原告，爰依民法回復
      原狀及不當得利之法律關係提起本件訴訟。並聲明：被告
      應給付原告837,379 元，及其中278,920 元自94年3 月23
      日起，其中558,459 元自94年7 月4 日起，均至清償日止
      ，按週年利率5 % 計算之利息。
二、被告抗辯：
    (一)兩造間所成立者為股權買賣，而非公司資產之買賣。雙方
      關於股權買賣價格之議定雖以公司資產作為估算標準，然
      畢竟非進行公司資產之清算程序，其結果當然會與公司實
      際資產狀況產生差異，任何股東自不得以當初合意方法有
      誤為由，推翻所估算之公司資產價值，且當時天迅公司係
      由原告經營，系爭協議書之核算標準係原告甲○○指示會
      計即證人丁○○所製作，經其審核後提出予被告，如有錯
      誤，亦屬可歸責於原告，原告自不得爰引民法第88條之規
      定主張撤銷。兩造間關於股權買賣價格既已約定以2,789,
      200 元作為成交價，且已達成意思表示合致，故原告此部
      分主張並無理由。
    (二)退步言之，原告主張公司資產計算錯誤之情形，亦非事實
      ，茲說明如下：(1)員工退休金提撥部分：當初協議時所扣
      除之251,609 元，係原告甲○○指示公司會計即證人丁○
      ○計算所得，其計算基礎係員工資遣費之負擔，而非原告
      所稱之員工勞退提撥金。(2)車輛租賃之發票稅金部分：車
      輛既係以公司名義承租，當由公司報稅，公司是否受有報
      稅利益當與原告無涉。(3)保證金部分：姑不論此部分保證
      金40,000元因租期未滿尚不得請求退還，即令保證金屬公
      司資產之一部分，因當初協議估算公司資產時，並不以之
      為核計內容，自無事後再予計算之理。(4)有關94年度營業
      稅暫繳部分：查此部分金額多寡係原告甲○○自行計算所
      得，該金額乃屬預估值，經三方協議後為認定，並無所謂
      實質金額多寡之問題。(5)關於商標等無形資產部分：三方
      合意公司商標等無形資產價值以500,000 元計，並於計算
      公司資產時加計於公司資產內，而非扣除，自無錯誤。
    (三)原告所請求交付面額278,920 元之第5 張支票部分，被告
      並無不支付之意。按當初被告依約要開票予原告時，原告
      要求於支票簽收單上附載被告尚積欠原告債務多少未清償
      等語，令被告無法接受。為此，被告曾以存證信函催告原
      告受領，而原告迄今未前來受領。是此部分款項之未給付
      ，係因原告受領遲延所致等語，資為抗辯。
    (四)並為答辯聲明：原告之訴駁回。
三、兩造不爭執部分：
    (一)兩造於85年7月間合夥開立天迅電機科技有限公司。
    (二)兩造於94年3 月22日簽訂股權轉讓協議書，約定原告以總
      價款2,789,200 元將天迅公司全部股份、資產及期末存貨
      出賣予被告。
    (三)依股權轉讓協議書第1 條第2 項之約定，餘款1,394,600
      元部分開立5 張支票分為5 個月兌現，第5 張支票於未收
      貨款及客票完全兌現後再開立現金票兌現。
    (四)未收貨款及客票已於94年6 月5 日完全兌現。
    (五)被告於94年8 月26日以桃園府前郵局第2121號存證信函及
      94年9 月13日以桃園府前郵局第2273號催告原告領取278
      ，920 元。
    (六)被告未將第5 張支票金額278,920 元向法院辦理清償提存
      。
    (七)原告於94年8 月29日以板橋站前郵局第253 號存證信函催
      告被告3 日內將差額退還、車輛過戶。
四、本件原告主張兩造於85年7 月18日合夥成立天迅公司，嗣兩
    造因工作理念不合，於94年3 月22日簽訂股權轉讓協議書，
    協議原告將其名下所持有天迅公司之全部股份、資產及期末
    存貨以總價款278 萬9200元出賣予被告，並約定餘款139 萬
    46 00 元開立5 張支票分為5 個月兌現，第5 張支票於未收
    貨款及客票完全兌現後再開立現金票兌現，今未收貨款及客
    票已於94年6 月5 日前兌現，然被告仍未給付原告第5 張支
    票，面額278,920 元之事實，業據其提出股權轉讓協議書為
    證，且為被告所不爭執，堪信為實在。是本件應審酌者為，
    兩造間所簽訂之股權轉讓協議書係就股權為買賣抑是就公司
    資產為結算？原告得否以事後計算才知概算表錯誤百出，倘
    原告知其金額與當初約定不符，必然不同意為由，主張以起
    訴狀繕本之送達作為撤銷部分錯誤之意思表示？
五、本院判斷：
    (一)按解釋私人之契約，應通觀全文，並斟約立約當時之情形
      ，以期不失立約人之真意。最高法院18年上字第1727號判
      例可資參照。又股份乃公司資本之成分，而所謂資本，在
      法律上意義，係指股東為達成目事業，對公司所為財產出
      資之總額，為一定之計算上數額。本件揆諸兩造所不爭執
      之「股權轉讓協議書」，雖名為「股權轉讓」，然就協議
      書內容第1 條即開宗明義記載：「甲方（指原告）同意將
      其名下天迅電機科技股份有限公司（下稱天迅公司）全部
      股份、資產及期末存貨出賣予乙方（指被告），總價款新
      台幣278 萬9200元。」，再參酌系爭協議書之見證人即證
      人戊○○到庭所為之證述：「當時原告領回現金部分（用
      支票當場開立分期支付）公司全部的資產包括有形無形的
      ，就全部讓給被告，並不是單純買賣股份而已。」、證人
      丁○○亦到庭證述：「當初兩造協議拆夥時，甲○○先生
      有請我作公司的概算表，依據公司的有形資產例如機器設
      備、應收帳款、應付帳款、公司費用如租車費用還有2 月
      份員工薪資，無形資產當初由他們協議50萬元計算。」等
      情，並有證人丁○○製作之概算表在卷可稽，可證兩造間
      於94年3 月22日協議轉讓之標的，應係將天迅公司之資產
      及期末存貨依原告所持有之天迅公司股份比例予以計算，
      ，是兩造間所簽訂之系爭協議書，並非單純僅係就原告之
      股份為買賣。
    (二)次按「意思表示之內容有錯誤，或表意人若知其事情即不
      為意思表示者，表意人得將其意思表示得撤銷之。但以其
      錯誤或不知事情，非由表意心自己之過失者為限。」，民
      法第88條第1 項定有明文。又按民法第88條之規定，係指
      意思表示之內容或表示行為有錯誤者而言，與為意思表示
      之動機有錯誤之情形有別（最高法院51年台上字第3311號
      判例可資參照。又如係學說上所稱之計算錯誤時，則在此
      情形，內心之計算並未成為意思表示之內容，乃屬所謂之
      隱藏性錯誤，應解為係動機錯誤，不得撤銷。（王澤鑑著
      民法實例研習叢書第2 冊民法總則第316 頁，可資參考）
      。本件原告雖主張員工退休提撥金、車輛租賃之發票稅金
      、保證金、94年度營業稅暫繳部分及商標等無形資產，因
      計算之內容錯誤且係不可歸於原告之事由，故主張撤銷隱
      含之錯誤意思表示。然據證人即天迅公司之會計丁○○到
      庭所為之證述：「應付票據明細是根據公司開給客戶、租
      賃公司及房東尚未兌現的支票作的，被證二部分是依據兩
      造當時協議要我依照員工年資計算出來的退休準備金及資
      遣費，計算出總金額為408,864 元除以兩造股份總數26股
      乘以原告2 人之股份16股得出251,609 元，該筆金額是屬
      於需扣除的金額，因該筆金額是屬於退休準備金及資遣費
      ，因天迅公司尚有員工在，故須留在公司內，天迅公司當
      時計算出來的概算總金額我不記得了，只將計算完後概算
      表（含應付據未兌現明細）交由甲○○先生，其看完後交
      代我影印2 份交給丙○○及乙○○，當時3 位都沒有向我
      表示概算表有任何錯誤，概算表沒有包括租車保證金，當
      初是由天迅公司支付，所租的4 部車，3 部由使用，保證
      金由兩造支付，另1 部貨車是由天迅公司使用，是由天迅
      公司支付，但租金部分4 部車均由天迅公司支付，1 、2
      月份營業稅及營業所得稅是列在概算表上，共列19萬多元
      ，項目列為94年度暫繳金額，因要上繳國稅局，我將之列
      入應付款項，被證二是兩造確定簽立股權轉讓協議書，當
      場叫我做的，我做完交給兩造。」、「退休準備金我在製
      作概算表後兩造才協議做的，汽車租金稅金部分有含在概
      算表內，租車保證金天迅支付部分未算在概算表內，概算
      表上的19萬多元是指94年度全年度營業稅及所得稅預繳的
      一半金額。」、「（問：如果只是1 、2 月的話，應繳的
      營業稅及營所稅為何？）大約18萬多元。」、「（問：提
      示被證二，平均6 個月欄位及合計欄位之計算基準？）員
      工6 個月的平均薪資乘上年資，年資部分是以1 年以1 個
      月計算，不足1 年部分按比例計算，所計算出之合計欄位
      所載，該計算方法是兩造交代我算的，我不清楚該計算方
      法是屬於退休準備金還是資遣費的計算方法。」、「．．
      ．當時並未開始繳納退休準備金給勞保局，故製作被證二
      時並不知道有按6%計算的退休準備金，退休準備金是從94
      年7 月開始繳納。」、「概算表的內容是甲○○交代我做
      的，．．．。」、「概算表甲○○指示我的，被證二是兩
      造指示我做的，做完後兩造均未表示意見。」等情，而就
      兩造於94年3 月22日簽訂之股權轉讓協議書內容觀之，有
      關員工退休提撥金、車輛租賃之發票稅金、保證金、94年
      度營業稅暫繳部分及商標等無形資產並非屬於其意思表示
      之內容，僅係作為意思表示內容之總價金278 萬9200元之
      核算基礎，縱該核算之基礎有錯誤，依前開說明，亦應僅
      屬所謂之隱藏性錯誤，且因概算表及被證二部分，據證人
      丁○○之證述，又係原告所指示，故縱有錯誤，亦屬可歸
      責於原告之過失所致，是原告以員工退休提撥金、車輛租
      賃之發票稅金、保證金、94年度營業稅暫繳部分及商標等
      無形資產，計算之內容有錯誤，主張撤銷「附條件分擔資
      遣費」之意思表示、撤銷系爭協議書中隱含「為被告清償
      部分稅金」之意思表示、撤銷系爭協議書中隱含「保證金
      全歸被告所有」之意思表示、撤銷系爭協議書中引含「原
      告依比例負擔94年度1 至12月營業稅」之意思表示、撤銷
      系爭協議書中隱含「原告同意被告免分擔商標價值」之意
      思表示，難認於法有據。
    (三)再債權人對於已提出之給付，拒絕受領或不能受領者，自
      提出時起，固負遲延責任（民法第243 條），惟債務人所
      負債務仍屬存在，僅其責任減輕，即僅就故意或重大過失
      ，負其責任（民法第237 條），或無須支付利息（民法第
      238 條）而已，仍難認債務人已完成給付義務。又遲延之
      債務，以支付金錢為標的者，債權人得請求依法定利率計
      算之遲延利息。應付利息之債務，其利率未經約定，亦無
      法律可據者，週年利率為5%。民法第233 條第1 項前段及
      第203 條亦分別定明文。本件被告雖提出存證信函辯稱其
      於依系爭協議書之約定，提出給付原告第5 張面額278,92
      0 元時，遭原告拒絕受領，而原告復未表爭執，惟被告既
      不否認於原告拒絕受領後，並未依法向法院辦理清償提存
      ，則依前開說明，被告此部分之給付義務尚未完成，是原
      告請求被告給付278,920 元，為有理由，惟因原告遲延中
      ，被告並無須支付利息，故原告請求自94年3 月23日起計
      算遲延利息，即屬無據，從而，原告於請求被告給付278,
      920 元，及自起訴狀繕本送達被告之翌日即94年10月28日
      起至清償日止，按週年利率5%計算之利息之範圍內，為有
      理由，應予准許。逾此範圍之請求，則無理由，應予駁回
      。
    (四)綜上，原告依系爭協議書請求被告給付278,920 元及自94
      年10月28日起至清償日止，按週年利率5%計算之利息部分
      ，應予准許。至原告依回復原狀及不當得利法律關係請求
      被告返還558,459 元及自94年7 月4 日起至清償日止，按
      週年利率5%計算之利息，則要屬無據，應准駁回。
六、本件事證已臻明確，兩造其餘攻防禦方法及所提出之各項證
    據資料，經審酌後，因認與判決之基礎無涉，且不影響判決
    之最後結果，爰不予以一一論列，附此敘明。
七、結論：原告之訴為一部有理由，一部無理由，依民事訴訟法
    第79條，判決如主文。
中    華    民    國    95    年    8     月    16    日
                  民事第一庭    法  官  林淑鳳
以上正本係照原本作成。
如對本判決上訴，須於判決送達後20日內向本院提出上訴狀
中    華    民    國    95    年    8     月    16    日
一                              書記官  冒佩妤


司法院資訊處製作；財團法人民間司法改革基金會備份。
